臺灣高等法院臺中分院民事判決
110年度重上字第65號
上  訴  人  王裕慶  

訴訟代理人  李思樟律師
            謝啟明律師
被上訴人    簡森垣  
            廖紫岑  
共     同
訴訟代理人  易帥君律師                      
複代理人    謝文凱律師
上列當事人間確認抵押權不存在等事件，上訴人對於中華民國11
0年1月26日臺灣臺中地方法院109年度重訴字第513號第一審判決
提起上訴，本院於110年11月3月言詞辯論終結，判決如下：
    主  文
原判決關於㈠確認上訴人對被上訴人就如附表所示之抵押權(擔保
債權金額新臺幣1,000萬元)不存在，在「擔保債權金額新臺幣41
0萬元範圍以內不存在」部分；㈡命上訴人塗銷如附表所示抵押權
登記部分；㈢臺灣臺中地方法院109年度司執字第89434號拍賣抵
押物強制執行事件，在其中「執行債權金額新臺幣410萬元範圍
內之強制執行程序部分應予撤銷」部分，暨訴訟費用負擔之裁判
，均廢棄。
上開廢棄部分，被上訴人在第一審之訴駁回。
其餘上訴駁回。
第一、二審訴訟費用由上訴人負擔百分之41，餘由被上訴人負擔
。
    事實及理由
壹、程序事項：
    按攻擊或防禦方法，除別有規定外，應依訴訟進行之程度，
    於言詞辯論終結前適當時期提出之。當事人意圖延滯訴訟，
    或因重大過失，逾時始行提出攻擊或防禦方法，有礙訴訟之
    終結者，法院得駁回之。當事人在第二審訴訟程序不得提出
    新攻擊或防禦方法。但對於在第一審已提出之攻擊或防禦方
    法為補充，或如不許其提出顯失公平者，不在此限，民事訴
    訟法第196 條第1 項、第2 項前段、第447 條第1 項第3款
    、第6 款定有明文。查上訴人於原審即已抗辯其於民國92至
    94年間，先後借款共計新臺幣（下同）1173萬元予元扶企業
    股份有限公司（下稱元扶公司），其於第二審提出上證3之
    元扶公司92年股東常會會議紀錄，及上證4之元扶公司財務
    報表暨查核報告書（92年及91年12月31日)，就該借貸關係
    為佐證，屬對於在第一審已提出之攻擊或防禦方法為補充，
    兩造就系爭借貸關係存否爭執甚劇，上訴人既覓得此部分事
    證，倘不許提出自顯失公平。參諸前開規定，自應准許其於
    本院提出。被上訴人主張上訴人未適時提出前開事證，不得
    採為裁判基準等語，尚屬無憑。　　
貳、訴訟要旨：
一、被上訴人主張：坐落臺中市○○區○○○段00000地號土地（下稱
    系爭土地）為元扶公司之資產，因農業發展條例第33條之法
    令限制無法登記為元扶公司所有，歷來係借名登記於自然人
    名下。96年間，上訴人將元扶公司之股權出售給被上訴人2
    人，由伊2人接手經營元扶公司，分別擔任元扶公司之董事
    長及董事。系爭土地於伊2人接手經營元扶公司後，亦
　　基於法令限制登記為伊2人名下，權利範圍各2分之1。如附
    表所示之普通抵押權（下稱系爭抵押權），為伊2人取得元
    扶公司經營權以前設定登記(登記日期95年6月30日)，擔保
    債權總金額為1000萬元，權利人為上訴人。上訴人持臺灣臺
    中地方法院（下稱臺中地院）109 年度司拍字第124 號裁定
    （下稱系爭拍賣抵押物裁定），就系爭土地實施強制執行（
    臺中地院109 年度司執字第89434 號拍賣抵押物執行事件，
    下稱系爭執行事件）。然上訴人係虛列匯款假象，所提出之
    借據亦係其以元扶公司法定代理人身分與自己所簽立，違反
    公司法第223條規定。縱認上訴人就系爭抵押權確有所擔保
    債權存在，因上訴人挪用元扶公司資金未為償還而尚積欠30
    38萬3556元，元扶公司亦得主張抵銷，故上訴人對元扶公司
    並無任何債權可言。尤其，系爭抵押權登記義務人兼債務人
    為０００，並無證據足證被上訴人與０００間有1000萬元之債權債
    務關係，０００亦無債務承擔之意思，系爭抵押權所擔保之債
    權自不存在，系爭抵押權亦失所附麗而不存在。伊2人爰本
    於系爭土地所有權人之地位，訴請確認如附表所示、於95年
    6月30日登記、擔保債權總金額1000萬元之抵押權不存在及
    請求塗銷系爭抵押權設定登記，並依強制執行法第14條第1 
    、2 項規定，請求撤銷系爭強制執行程序等語，並聲明求為
    判決如原審判決主文所示（原審判決被上訴人全部勝訴，上
    訴人不服，提起上訴）。並答辯聲明：上訴駁回。
二、上訴人抗辯：上訴人分別於92年12月12日、同年月31日、94
    年2月18日各匯款220萬元、190萬元、100萬元至元扶公司帳
    戶，且另執有元扶公司所簽立借款金額分別為265萬元、398
    萬元之借據2紙，該等借據經元扶公司之監察人委任會計師
    製作查核報告而為事前同意及事後追認，並無違反公司法第
    223條規定，已對元扶公司發生效力。因元扶公司積欠上訴
    人1173萬元借款未還，上訴人卸任董事長之日即95年6月30
    日，元扶公司取其整數1000萬元設定系爭擔保債權總額1000
    萬元之抵押權予上訴人。系爭土地於95年5月24日至同年7月
    13日借名登記於０００名下，０００同意以系爭土地承擔該1000萬
    元借款債務之清償，故以０００為系爭抵押權擔保債權之債務
    人及設定義務人，系爭抵押權所擔保之債權確屬存在。又００
    ０承擔債務屬併存之債務承擔，元扶公司並不因而脫免債務
    關係，因此，上訴人聲請強制執行時即以對元扶公司之借款
    未獲清償等理由為據。被上訴人2人購買元扶公司股權時，
    可由土地登記謄本知悉系爭抵押權之存在，且元扶公司財務
    報表暨會計師查核報告亦載有系爭抵押權，可見元扶公司承
    認系爭抵押權擔保該1000萬元借款清償之事實。被上訴人主
    張上訴人挪用元扶公司3038萬3556元並主張抵銷部分，上訴
    人否認有挪用元扶公司資金之事，被上訴人亦未舉證證明，
    被上訴人抵銷抗辯自不可採等語。於本院上訴聲明：㈠原判
    決廢棄。㈡上開廢棄部分，被上訴人在第一審之訴駁回。
參、本院會同兩造整理並簡化爭點，結果如下（本院卷第224-22
    5頁、第296頁，部分文字依本判決用語調整之）：　　
一、兩造不爭執事項：
　㈠被上訴人簡森垣、廖紫岑分別為元扶公司之董事長及董事；
    被上訴人2人係於96年間受讓取得元扶公司之股權，並接手
    經營元扶公司（原審卷第37-38 頁）。
　㈡上訴人於92年7 月1 日至95年6 月30日，係擔任元扶公司負
    責人。
　㈢系爭土地為元扶公司之資產，但礙於農業發展條例第33條規
    定，無法登記於元扶公司名下，而借名登記於自然人名下。
　㈣系爭土地於95年5 月24日至同年7 月13日，係借名登記於訴
    外人０００名下；自96年3 月15日起借名登記於廖紫岑名下、9
    6年6 月15日借名登記於簡森垣名下，應有部分各2 分之1 
    。
　㈤系爭土地於95年6 月30日設定系爭抵押權予上訴人。
　㈥上訴人於109 年3 月10日就系爭抵押權聲請拍賣抵押物，經
    臺中地院109 年度司拍字第124 號拍賣抵押物事件裁定准予
    拍賣系爭土地。
　㈦訴外人０００於92年12月12日匯款220 萬元、於同年月31日匯款
    190 萬元至元扶公司台中商銀霧峰分行帳戶；上訴人另於94
    年2 月18日匯款100 萬元至元扶公司華南銀行民族路分行帳
    戶。
　㈧上訴人於前開聲請拍賣抵押物事件，提出形式上由元扶公司
    （法定代理人為上訴人）與上訴人於93年2 月8 日所簽立、
    借款金額分別為265 萬元及398 萬元之借據各1 紙。
　㈨上訴人以系爭拍賣抵押物裁定為執行名義，聲請對被上訴人
    強制執行，由臺中地院109 年度司執字第89434 號拍賣抵押
    物事件強制執行中。
二、兩造爭執事項：
  ㈠上訴人對元扶公司是否有系爭1000萬元借款債權存在？
  ㈡如有債權存在，系爭抵押權之債務人０００是否已承擔上開元扶
    公司之債務？
  ㈢被上訴人抗辯上訴人積欠元扶公司3038萬3556元，並據以主
    張抵銷，是否有據？
  ㈣被上訴人本於系爭土地所有權人之地位，訴請確認系爭抵押
    權不存在及請求塗銷系爭抵押權設定登記，並依強制執行法
    第14條第1 、2 項規定，請求撤銷原法院109 年度司拍字第
    124 號拍賣抵押物強制執行事件之強制執行程序，有無理由
    ？　　
肆、本院之判斷：　
一、按抵押權為不動產物權，非經登記不生效力，抵押權人僅能
    依設定登記之內容行使權利，是抵押債權人及抵押債務人為
    何人，並所擔保之債權為何種債權，均應以設定登記之內容
    為準；抵押權為擔保物權，以擔保之債權存在為前提，倘擔
    保債權並未發生，抵押權即失所依附，縱有抵押權登記，亦
    屬無效，抵押人得請求塗銷。而一般抵押權成立上之從屬性
　　，關乎該抵押權之效力，抵押人主張抵押權所擔保之借款債
    權未發生，而抵押權人予以否認者，應由抵押權人負舉證責
    任（最高法院85年度台上字第3105號、103年度台上字第393
    判決意旨參照)。本件被上訴人係以：系爭抵押權登記義務
    人兼債務人為０００，無證據足證被上訴人與０００間有1000萬元
    之債權債務關係，０００亦無債務承擔之意思，系爭抵押權所
    擔保之債權自不存在，系爭抵押權亦失所附麗而不存在，提
    起本件訴訟，即就普通抵押權成立上之從屬性，爭執抵押權
    存否，上訴人則以前揭情詞置辯，是依上開說明，上訴人就
    其所主張與元扶公司有該1000萬元之消費借貸意思表示合致
    及交付，因之設定系爭抵押權，而由抵押權設定登記所示債
    務人兼義務人０００允為債務承擔之事實，負舉證之責。
二、經查，系爭抵押權擔保債權總金額為1000萬元，權利人為上
    訴人，義務人兼債務人為０００，上訴人聲請拍賣抵押物，係
    主張：元扶公司92年至94年間向伊借款共1173萬元，系爭土
    地為元扶公司於95年5月24日購買，借名登記在蘇立成名下
    ，土地實則元扶公司之財產，因元扶公司未清償對伊之借款
    ，雙方於95年6月30日約定設定系爭抵押權等語，有民事聲
    請裁定准於拍賣抵押物狀、系爭抵押權設定契約書及土地登
    記謄本可稽（見原法院109年度司拍字第124號卷《下稱司拍
    卷》第5-7、17-33頁）。上訴人就其所主張系爭抵押權所擔
    保之1000萬元債權，源自元扶公司於92至94年間，向其所借
    貸共計1173萬元之借款債權，並提出匯款回條3紙及借據2紙
    為證（見司拍字卷第9-13頁）。而查：
　㈠稱消費借貸者，謂當事人一方移轉金錢或其他代替物之所有
    權於他方，而約定他方以種類、品質、數量相同之物返還之
    契約。民法第474條第1項定有明文。故稱消費借貸者，於當
    事人間必本於借貸之意思合致，而有移轉金錢或其他代替物
    之所有權於他方之行為，始得當之。是以消費借貸，因交付
    金錢之原因多端，除有金錢之交付外，尚須本於借貸之意思
    而為交付，方克成立。倘當事人主張與他方有消費借貸關係
    存在者，自應就該借貸意思互相表示合致及借款業已交付之
    事實，均負舉證之責任（最高法院98年度台上字第1045號判
    決意旨參照）。
　㈡關於92年12月12日及同年月31日匯款部分：
　1.依上訴人所提匯款回條可證，訴外人０００分別於92年12月12
    日、同年月31日匯款各220萬元、190萬元予元扶公司。上訴
    人主張０００申設之臺中第二信用合作社帳戶及金融卡係出借
    供上訴人使用，有其提出之０００帳戶存摺、印鑑章及金融卡
    可憑（見本院卷第223頁、第245-279頁），且被上訴人對於
    上開存摺、印鑑章及金融卡之形式真正亦不爭執。上訴人主
    張上開匯款回條所載匯款共計410萬元，均係其匯入元扶公
    司等語，自足採信。
　2.上訴人主張92年12月12日及同年月31日匯款屬借款，因被上
    訴人加以否認，上訴人則提出上證3，據以作為此項金錢交
    付確本於借貸合意之佐證。上開上證3原本，經本院當庭勘
    驗結果，與本院卷第333-339頁會議紀錄資料相符，且外觀
    上摺痕明顯、紙張略呈泛黃，外露處泛黃程度又特別明顯，
    依其摺痕加以反摺復可裝入載有元扶公司企業標識、中英文
    地址、書寫「王裕慶股東收」之信封（見本院卷第368頁）
    ，被上訴人經本院勘驗後亦不再爭執上證3形式真正，而依
    上證3元扶公司92年7月1日董監事會議紀錄及92年度股東常
    會會議紀錄（見本院卷第333-337頁）可知，元扶公司當時
    積欠多筆民間借款並支付高額利息，甚且因無盈餘而無法發
    放前董事長卸任之慰勞金，可見上訴人所稱元扶公司當時財
    務狀況非佳，應非無憑；又證人０００亦證稱：伊原為元扶公
    司總務，後擔任董事長助理，伊常常聽董事長想辦法借錢來
    支付薪水，公司薪水不夠的時候都要借錢來用等語（見原審
    卷第204頁），證人０００證詞對於實際出借之數額雖非甚為明
    瞭，然與前開會議記錄互為對照，仍堪認上訴人抗辯其於92
    年7月1日上任元扶公司董事長後，支借款項予元扶公司以應
    付欠債及員工薪資、廠商款項等，尚非無稽。
　3.再審諸元扶公司經會計師查核製作之91年12月31日至92年12
    月31日之財務報表暨查核報告書（下稱92年度查核報告），
    其中資產負債表之「92年12月31日」當時之「負債及股東權
    益」，「其他負債」項目下有「應付關係款項458萬元、附
    註十四」；另查核報告第十四項之關係人交易項下，亦列載
    關係人名稱「王裕慶」，與元扶公司關係為「元扶公司之董
    事長」，與關係人間之重大交易事項為「本公司與關係人之
    債權債務（均未計息）情形如下：...2.應付關係人款項：9
    2年度、王裕慶、最高餘額458萬元、期末餘額458萬元」等
    語（見本院卷第358頁），而於91年12月31日時則無該筆應
    付關係人款項（見本院卷第344頁），該92年度查核報告所
    列欠款金額458萬元，雖與前開匯款410萬元相距48萬元，惟
    綜觀資產負債表係利用會計平衡原則，將合乎會計原則交易
    科目分為「資產」和「負債及股東權益」兩大區塊，以表現
    特定日期的靜態企業情況。而上開資產負債表所示「92年12
    月31日」及查核報告「92年度應付關係人款項」所載458萬
    元，互核前開92年12月12日及同年月31日之匯款金額共計41
    0萬元，其匯款時間、數額相去不遠，再參以證人０００所證稱
    上訴人於就任後確曾出借款項予元扶公司以支付員工薪資、
    廠商貨款等情，衡情元扶公司當時如無積欠上訴人款項，當
    無將之以財務報表「其他負債」、「應付關係人款項」揭示
    之必要。此外，被上訴人就此部分無提出其他足資解釋前開
    匯款用意之資料，綜合上訴人已提出此部分事證，關於92年
    12月12日及同年月31日匯款部分，上訴人主張其出借元扶公
    司金錢而匯款乙情，應可採信。另本件上訴人所主張系爭抵
    押權所擔保範圍，此部分債權金額以匯款回條2紙加計金額
    為據，因此查核報告48萬元差距部分，因上訴人未有進一步
    主張，即無從列入系爭抵押權所擔保債權範圍。
　4.又按董事為自己或他人與公司為買賣、借貸或其他法律行為
    時，由監察人為公司之代表。公司法第223條定有明文，上
    開規定旨在禁止雙方代表，以保護公司之利益，非為維護公
    益而設，自非強行規定，董事與公司為借貸等法律行為違反
    該規定，並非當然無效，倘公司事前許諾或事後承認，依民
    法第106條及第170條第1項規定，對於公司亦發生效力。查
    上訴人於92年12月12日、同年月31日分別借款190萬元、220
    萬元予元扶公司，業經認定如前，斯時其為元扶公司之董事
    長，則其未由監察人代表元扶公司為該借貸行為，依公司法
    第223條，即屬無權代表，應類推適用無權代理，非經公司
    追認，該借貸行為對元扶公司不生效力。而按公司業務之執
    行，由董事會決定之。除本法或章程規定，應由股東會決議
    之事項外，均得由董事會決議行之，公司法第202條定有明
    文，公司向外借貸之事項非屬公司法第185條第1項各款之行
    為，固無庸經代表之發行股份總數3分之2以上股東出席之股
    東會，以出席股東表決權過半數之同意行之，換言之，公司
    向外借貸之事項得由董事會決議行之。雖無證據足證元扶公
    司於事前已經董事會決議許諾該借貸行為，然參諸公司法第
    228條第1項規定，每會計年度終了，董事會應編造營業報告
    書、財務報表與盈餘分配或虧損撥補議案，於股東開會30日
    前交監察人查核；另依證券交易法第14條規定，財務報告應
    經董事長、經理人及會計主管簽名或蓋章，故財務報告應經
    公司自行編製並經由前述人員簽名或蓋章後，再提報審計委
    員會或董事會通過，始交由會計師查核出具查核意見，可見
    元扶公司92年度查核報告應已經董事會通過並提交監察人查
    核。則該92年度查核報告既明載應付上訴人前揭款項，即足
    認此部分借貸應已經元扶公司事後追認，自已對元扶公司發
    生效力。是上訴人主張此部分借貸業經元扶公司追認而生效
    力，即屬可採。　　
　5.基此，上訴人主張其對元扶公司有該410萬元之借款債權存
    在，自足採信。　
　㈡關於94年2月18日匯款及借據部分：
　1.依上訴人所提匯款回條可證，雖足認上訴人於94年2月18日
    匯款100萬元予元扶公司。惟以匯款給付金錢，原因多端，
    非以匯款人與受款人間有消費借貸關係為限。上訴人又未就
    上開100萬元匯款，係基於上訴人與元扶公司之消費借貸意
    思表示合致而匯入乙節，提出其他足供證明此部分有利事實
    之事證，難認其已盡舉證責任。又上訴人所提借據2紙，雖
    分別記載元扶公司因業務周轉需要，先後於93年5月28日及9
    3年12月8日，向上訴人借得265萬元、398萬元。然上訴人當
    時為元扶公司董事長，自應由元扶公司監察人代表公司與上
    訴人簽訂該2紙借據，但上開2紙借據並未由元扶公司監察人
    代表公司為之，而係由上訴人代表元扶公司與自己簽訂，違
    反公司法第223條規定。上訴人復未能舉證已經元扶公司事
    前許諾，而元扶公司迄仍拒絕承認該借貸之法律行為，則該
    2紙借據對元扶公司自不生效力。
　2.上訴人雖再擷取元扶公司100年及99年度財務報表暨會計師
    查核報告（下稱100年度查核報告）內容，抗辯元扶公司事
    後追認該等借貸之法律行為云云。然該100年度查核報告係
    在附註欄「七、其他應收款」記載：「本公司取得元保公司
    （元保實業股份有限公司）提供之擔保品為土地，地號分別
    為霧峰鄉萬斗六段0000-000及0000-0000地號。㈠霧峰鄉萬斗
    六段0000-0000地號，惟此筆土地係農地，無法過戶於本公
    司名下，已於九十六年度變更登記於簡森垣及廖紫岑名下，
    且已辦理設定第二順位抵押權予本公司，此筆土地原已設定
    抵押予王裕慶，該債權人之權利價值為10,000,000元」等語
    （見原審卷第12頁），僅足認係元扶公司編製財表，就「元
    扶公司貸與元保公司款項」所取得擔保品，考量公司會計報
    表應與相關原始憑證、記帳憑證、會計帳簿等所列科目相符
    ，而為上述記載，並非當然即為就相關法律行為承認與否之
    意思表示，此觀該查核報告就此部分僅為依系爭土地登記謄
    本所登載之他項權利狀況為列載，且未將系爭抵押權所登記
    擔保債權總額1000萬元，記載為屬元扶公司應付關係人交易
    之款項，或其他短期、長期借貸項下即明（見原審卷第41-5
    9頁）。上訴人據此主張上開2紙借據已由元扶公司以100年
    度查核報告為事後追認云云，尚無可取。
  3.綜上，上訴人所舉證據既不足證明其於94年2月18日之100萬
    元匯款，係基於與元扶公司之消費借貸意思合致；另就借據
    部分亦違反公司法第223條規定，且無證據足證已經元扶公
    司事前許諾或事後追認，而對元扶公司不生效力。則上訴人
    主張其與元扶公司間就此736萬元部分（計算式：100萬+265
    萬+398萬)有消費借貸關係存在，自屬無據。
三、被上訴人雖主張：上訴人僅能依設定登記之內容行使權利，
    惟０００於原審作證時對於有無承擔元扶公司對上訴人之借款
    債務乙節，前後所述不一，其對於承擔哪幾筆債務復不清楚
    ，是上訴人無從行使抵押權云云。然查：
  ㈠按債務承擔，謂不失債之同一性而由第三人承受或加入債務
    之契約，包括免責的債務承擔及併存的債務承擔而言。前者
    以原債務人所負擔之債務，移轉於新債務人為目的，於契約
    生效後原債務人脫離債務關係，後者為第三人加入債務關係
    與原債務人併負同一之債務，而原債務人並未脫離債務關係
    。又第三人承擔債務並非要式行為，祇須得債權人之同意，
    其契約即成立（最高法院107年度台簡上字第38號判決意旨
    參照）。
  ㈡關於上訴人主張元扶公司於92年向其借貸410萬元之借款部分
    ，堪信屬實，經本院認定如前；另系爭土地為元扶公司之資
    產，礙於農業發展條例第33條規定，無法登記於元扶公司名
    下，而借名登記於自然人名下，系爭土地於95年5月24日至
    同年7 月13日係借名登記於０００名下；自96年3 月15日起借
    名登記於廖紫岑名下，後由登記於被上訴人名下亦屬借名登
    記（見不爭執事項三、四），上開事實均足認定。另依證人
    作證當日之法庭錄音光碟逐字譯文觀之（見本院卷第191-20
    8頁），可知同日筆錄關於證人０００有無承擔債務意思乙節，
    證人有經一再反覆詢問或被打斷陳述情形，惟證人０００對於
    法官所詢問「你知道你自己被列為債務人喔?」，答以「因
    為我答應他之前我有了解過，既然是我的名字的話，做這個
    設定，那個額度差太多應該綽綽有餘，所以我就答應他設定
    這個請求」，另關於０００何以仍願就系爭抵押權之設定，登
    記為債務人兼義務人，經證人０００於原審證述：系爭土地因
    不能登記在元扶公司名下，所以登記在伊名下，當時上訴人
    告訴伊因其有借款給元扶公司支應員工薪資，所以要設定系
    爭抵押權作為擔保。伊知道系爭抵押權是以伊當債務人，因
    為系爭土地將近十甲，現值超過4、5千萬元，設定1000萬元
    對伊並沒有傷害或影響，也沒有風險，所以伊當初的心態就
    是願意幫元扶公司承擔該1000萬元債務等語，有原審110年1
    月12日言詞辯論筆錄及錄音光碟、錄音譯文可憑（見原審卷
    第200-205頁、本院卷第191-208頁），自足認０００確明確證
    述已承擔元扶公司之借款債務。又綜觀其作證之前後對話內
    容，足認０００於系爭抵押權設定時，因確信元扶公司不脫離
    債權債務關係，系爭土地復有相當價值，其對於就元扶公司
    於抵押權設定擔保債權1000萬元範圍內之借款債務擔任債務
    人乙事，並無疑慮。則元扶公司於95年5月24日購買系爭土
    地，借名登記在蘇立成名下，復因未清償對上訴人之借款，
    雙方於95年6月30日約定設定系爭抵押權，將系爭抵押權所
    登記義務人兼債務人為０００，基此，０００就上訴人對元扶公司
    之410萬元借款債務已為債務承擔，僅元扶公司並未脫離債
    務關係，故０００就該借款債務應係併存之債務承擔甚明。上
    訴人主張０００確有債務承擔，且系爭債務迄未清償，系爭抵
    押權所擔保之債權在該410萬元範圍內仍屬存在，亦屬有據
    。　　
四、被上訴人雖以元扶公司100年度查核報告，其中「七、其他
    應收款」項下，關於「王裕慶」、「99年底3038萬3556元」
    、「100年底3038萬3556元」之記載，主張上訴人積欠元扶
    公司3038萬3556元，據以主張抵銷云云。惟參酌該部分尚記
    載「應收前董事長王裕慶資金融通款項，係其挪用公司資金
    尚未償還之款項」等語（見原審卷第53-54頁），自仍應由
    被上訴人就上訴人有挪用公司資金情事，加以舉證。惟除上
    開查核報告外，亦未據被上訴人提出元扶公司之帳冊等相關
    資料以供比對、核算，自難僅憑該查核報告，即遽為上訴人
    有挪用元扶公司3038萬3556元之認定。此外，被上訴人復未
    能提出其他證據舉證證明上訴人有挪用元扶公司資金3038萬
    3556元乙情，則被上訴人據以主張上訴人應償還元扶公司30
    38萬3556元，並為抵銷抗辯，自屬無據。
五、綜上所述，上訴人對元扶公司有410萬元之借款債權存在，
    並經０００為債務承擔，而為系爭抵押權擔保效力所及。被上
    訴人請求確認系爭抵押權所擔保之債權數額，於逾410萬元
    範圍部分為不存在，即屬有據；至其餘逾上開範圍之請求，
    則屬無據。
六、另按所有人對於無權占有或侵奪其所有物者，得請求返還之
    。對於妨害其所有權者，得請求除去之。有妨害其所有權之
    虞者，得請求防止之，民法第767條第1項固有明文。惟按抵
    押權為從物權，以主債權之存在為其存在之前提，故如主債
    權因清償、免除、抵銷或其他原因而消滅時，則抵押權自亦
    當然隨之消滅。惟如主債權一部消滅時，則否。此乃基於抵
    押權不可分性所使然。而抵押權所擔保之主債權未全部消滅
    前，抵押人尚不得請求塗銷該抵押權設定登記（最高法院85
    年度台上字第227號判決要旨參照）。 查系爭抵押權所擔保
    債權在410萬元範圍內既仍屬存在，依前開說明，系爭抵押
    權擔保之主債權在未全部清償而消滅前，尚不生抵押權部分
    消滅之效力，故被上訴人依民法第767條第1項規定請求塗銷
    系爭抵押權登記，亦屬無據。
七、再按執行名義無確定判決同一之效力者，於執行名義成立前
    ，如有債權不成立或消滅或妨礙債權人請求之事由發生，債
    務人亦得於強制執行程序終結前提起異議之訴。強制執行法
    第14條第2項定有明文。 而所謂消滅債權人請求事由，係指
    發生足以消滅債權人全部或一部強制執行請求權之事由，例
    如清償、免除、抵銷、提存、混同、債權讓與、債務承擔、
    消滅時效完成、解除條件成就等或其他類似之情事，始足當
    之；所謂妨礙債權人請求事由，係指可使執行名義所載請求
    之全部或一部暫難行使之事由而言，如同意延期清償、同時
    履行抗辯、先訴抗辯權、留置權等（最高法院98年度台上字
    第1899號判決意旨參照）。查系爭抵押權擔保之債權在超過
    410萬元部分不存在，業如前述，則被上訴人請求將系爭執
    行事件在執行債權超過410萬元部分之強制執行程序撤銷，
    即屬有據；其餘逾此範圍之請求，尚屬無據，不應准許。
陸、從而，被上訴人本於系爭土地所有權人之地位及強制執行法
    第14條第1 、2 項規定，訴請確認系爭抵押權在擔保債權超
    過410萬元部分不存在，及系爭執行事件在執行債權超過410
    萬元部分之強制執行程序應予撤銷，為有理由，應予准許。
    被上訴人逾此部分之請求（即關於㈠確認上訴人對被上訴人
    就如附表所示之抵押權〈擔保債權金額1,000萬元〉不存在，
    在「擔保債權金額410萬元範圍以內不存在」部分；㈡命上訴
    人塗銷抵押權設定登記部分；㈢臺灣臺中地方法院109年度司
    執字第89434號拍賣抵押物強制執行事件，在其中「執行債
    權金額410萬元範圍內之強制執行程序部分應予撤銷」部分
    ），為無理由，應予駁回。原審就超過上開應予准許部分，
    為上訴人敗訴之判決，自有未洽，上訴意旨指摘原判決此部
    分不當，求予廢棄改判，為有理由，爰由本院廢棄改判如主
    文第二項所示。至於上開應准許部分，原審為上訴人敗訴之
    判決，並無不合。上訴人仍執陳詞，指摘原判決此部分不當
    ，求予廢棄改判，為無理由，應駁回其此部分上訴。
柒、本件事證已臻明確，兩造其餘攻擊防禦方法及未經本院引用
    之證據，經審酌後核與本件判決結果不生影響，爰無庸一一
    論述，附此敘明。
捌、據上論結，本件上訴為一部有理由、一部無理由，爰判決如
    主文。 
中　　華　　民　　國　　110 　年　　11　　月　　24　　日
        　　    民事第四庭    審判長法　官  林慧貞
　　　　　　　　　　　　　　        法　官  莊嘉蕙
　　　　　　　　　　　　　　　      法　官  劉惠娟
正本係照原本作成。       
如不服本判決，應於收受送達後20日內向本院提出上訴書狀，其
未表明上訴理由者，應於提出上訴後20日內向本院補提理由書狀
（均須按他造當事人之人數附繕本）。因疫情而遲誤不變期間，
得向法院聲請回復原狀。
上訴時應提出委任律師或具有律師資格之人之委任狀；委任有律
師資格者，另應附具律師資格證書及釋明委任人與受任人有民事
訴訟法第四百六十六條之一第一項但書或第二項所定關係之釋明
文書影本。如委任律師提起上訴，應一併繳納上訴裁判費。

                                    書記官  陳文明

中　　華　　民　　國　　110 　年　　11　　月　　24　　日





附表：
編  號 土地坐落  面　　積 權利範圍  地段 地  號 平方公尺  １ 臺中市霧峰區萬斗六段 997-9   94,960 簡森垣、廖紫岑應有部分各2分之1 【抵押權】 登記次序：0000-000 收件年期字號：95年里普資字第153950號 登記日期：95年6月30日 權利人：王裕慶 債權額比例：全部 擔保債權總金額：新臺幣1,000萬元 債務人及債務額比例：０００ 權利標的：所有權 設定義務人：０００